【裁判字號】    98,重上國更(二),1
【裁判日期】    981215
【裁判案由】    國家賠償
【裁判全文】
臺灣高等法院臺中分院民事判決  98年度重上國更(二)字第1號
上  訴  人  臺中縣政府
法定代理人  甲Ｕ○
訴訟代理人  蔡壽男律師
            王文聖律師
被 上訴 人  甲Ｓ○
            己○○
            甲午○
            ｄ○○
            Ｕ○○
            ｒ○○○
            甲辛○
            Ｓ○○
            乙甲○
            黃孟嬌即謝財德之.
            謝文博即謝財德之.
            謝文郡即謝財德之.
            乙卯○
            宇○○即呂秋月
            甲丁○○○○○
            乙宇○
            ｂ○○
            Ｘ○○
            ｖ○○
            ｐ○○
            乙○○
            乙己○
            壬○○○○○○
            甲Ｗ○○
            Ｑ○○
            甲Ｒ○
            ａ○○
            甲ｄ○
            乙未○
            甲亥○
            Ｏ○○
            甲卯○
            戊○○
            甲黃○
            ｑ○○
            未○○
            亥○○
            甲Ｖ○
            乙乙○即蔡美秀
            甲戌○
            甲ｘ○
            甲酉○
            丑○○
            甲Ｋ○
            ｎ○○
            甲ｐ○
            乙辰○
            甲ｖ○
            甲巳○
            甲ｅ○
            Ｚ○○
            甲ｚ○○○○○
            甲壬○
            甲丑○
            寅○○
            甲ｒ○
            甲ｓ○
            甲ｋ○
            甲ｎ○
            甲Ｌ○即熊曾菊
            Ｖ○○
            甲Ｃ○○
            甲ｗ○
            巳○○
            甲Ｂ○
            Ｗ○○
            甲Ｎ○
            Ｇ○○
            乙癸○
            甲天○
            乙酉○
            甲Ｄ○
            Ｊ○○
            丙○○
            李  達
            ｔ○○
            游子駖即游靜莉
            甲辰○
            Ｒ○○
            甲ｃ○
            甲ｉ○○○○○
            乙午○
            乙申○
            Ｋ○○
            甲乙○
            甲Ｆ○
            Ｌ○○
            Ｙ○○
            黃○○
            乙丙○
            甲Ｙ○
            甲子○
            甲庚○
            丁○○
            乙壬○
            甲丙○
            宙○○
            甲玄○
            Ｉ○○
            甲Ｇ○
            甲ｇ○
            ｉ○○
            乙玄○
            Ｃ○○
            甲Ｔ○
            ｕ○○即張美鳳
            Ｔ○○
            甲Ｐ○
            午○○
            乙辛○
            乙亥○
            甲地○
            乙戌○
            甲ｌ○
            Ｍ○○
            乙子○
            乙地○
            甲甲○
            辛○○
            乙寅○
            甲戊○
            ｓ○○
            甲己○
            乙丁○
            甲ｈ○
            甲Ｍ○
            甲未○
            戌○○
            甲ｏ○
            甲寅○
            ｃ○○
            子○○
            癸○○
            甲ｍ○
            吳賢基
            甲Ｅ○○○○○
            甲ｆ○即楊登發之.
            Ｂ○○
            ｇ○○
            ｚ○○
            甲ｂ○
            辰○○
            ｙ○○
            ｊ○○
            ｅ○○
            玄○○
            ｈ○○
            乙巳○
            Ａ○○
            張建昌
            甲ｊ○
            甲癸○
            ｋ○○
            乙庚○
            酉○○
            甲宙○
            甲Ａ○
            ｘ○○
            乙宙○
            卯○○
            甲○○
            乙天○
            ｆ○○
            甲Ｘ○
            Ｅ○○
            ｍ○○
            Ｎ○○
            Ｄ○○
            甲ｔ○
            Ｆ○○
            ｌ○○○
            申○○
            甲Ｏ○
            甲Ｑ○
            甲Ｈ○
            甲Ｉ○
            甲申○
            Ｈ○○
            甲Ｚ○
            甲ｑ○即劉玉琴
            甲Ｊ○
            庚○○
            乙丑○
            甲宇○
            甲Ｚ○
            乙戊○
            甲ａ○
            ｗ○○
            天○○
            甲ｙ○
            地○○
            ｏ○○
            Ｐ○○
兼  共  同
訴訟代理人  甲ｆ○律師（即楊登發之承受訴訟人）
複 代理 人  甲ｕ○
共      同
訴訟代理人  陳盈壽律師
上列當事人間請求國家賠償事件，上訴人對於民國九十五年三月
七日臺灣臺中地方法院第一審判決（九十年度重國字第五號），
提起上訴，經最高法院第二次發回更審，本院於九十八年十二月
一日言詞辯論終結，判決如下：
    主  文
原判決關於命上訴人給付部分及該部分假執行之宣告暨訴訟費用
之裁判（確定部分除外）均廢棄。
上開廢棄部分，被上訴人在第一審之訴及假執行之聲請均駁回。
第一、二審及發回前第三審訴訟費用（確定部分除外）由被上訴
人負擔。
    事實及理由
一、本件被上訴人主張：
    (一)坐落臺中縣太平市○○段二五四之十、二五四之十一、二
      五四之三五、二五四之四二、二五四之四四、五八０、五
      九一等地號土地（下稱系爭土地），於民國八十年間，由
      訴外人林宏宗所有之宏總集團規劃興建Ａ、Ｂ、Ｃ、Ｄ四
      棟共三百四十五戶之宏總（十七）期生活公園住宅大樓（
      下稱系爭建物），再由宏總集團之關係企業宏總建設股份
      有限公司（下稱宏總公司）申請建造執照，並為建案之起
      造人，同時由該集團之關係企業宏統營造股份有限公司（
      下稱宏統公司）為承攬營造廠，伊係購買系爭建物之所有
      權人或其繼承人，各所有之建物位置、面積如原判決附表
      （下稱附表）所示。
    (二)系爭建物經歷八十八年九月二十一日集集大地震時（下稱
      九二一大地震），Ａ棟當場倒塌，Ｂ、Ｃ、Ｄ棟則受損嚴
      重而全數拆除，並造成多人死傷。是上訴人所屬公務員未
      盡督導職責，審查設計圖說時，漏未查明設計圖說之缺失
      ，且自始即未依建築法第五十六條第一項規定，採行隨時
      勘驗抽查等配套措施，發現建商違背建築技術成規，未按
      原設計圖施作，竟仍核發建造執照、使用執照，致伊誤信
      該建案為經上訴人查核通過之合法可靠建物，上訴人所屬
      公務員怠於執行職務，自具有故意或過失之責。又本件損
      害發生之直接原因，固為地震，然造成伊屋毀之結果，卻
      係因上訴人所屬公務員怠於執行職務，放任建商偷工減料
      並違背建築技術成規及未按圖施作所致。從而本件損害之
      發生，與上訴人所屬公務員怠於執行職務之不作為間，即
      有相當因果關係。
    (三)系爭建物之監造人即建築師石鐵錚，係基於建築法第五十
      六條規定直接授權實施屬公權力行使之勘驗行為，其於實
      施勘驗時，應屬受委託行使公權力之人，並視同主管建築
      機關之公務員。依其於臺灣臺中地方法院（下稱臺中地院
      ）刑事庭八十九年度訴字第一五三二號過失致死等案件審
      理中之陳稱，足認其確未於各層樓板或屋頂配筋完畢澆置
      混凝土前，前往施工現場勘驗配筋，始會發生至現場查核
      時模板已封，致無法核對是否與設計圖說相符之情事，使
      該工程得以在有上揭與圖說不符之嚴重缺失下，仍能繼續
      施工，進而使宏總公司矇混取得使用執照，石鐵錚在實施
      勘驗行為時，確有怠於執行勘驗義務之重大過失，復與系
      爭建物倒塌受損間，有相當因果關係存在。再者，建築法
      第三十四條規定雖採取建築師簽證制度，然並未免除身為
      主管機關之上訴人執行監督或管理審核查驗之義務，即依
      當時有效同法第三十四條之一第一項規定預審圖樣應特重
      建築結構之安全，且審查建築物工程圖樣及說明書之人員
      ，依同法第三十四條第二項亦明定須具備一定之資歷，足
      證對於建造執照之審查，非僅限於依建造執照審查表（下
      稱審查表）所列項目為形式審查而已。上訴人並未監督石
      鐵錚善盡監造人之責任，自應對伊負國家賠償責任。
    (四)內政部營建署（下稱營建署）九十八年九月十五日營署建
      管字第０九八００五五四九一號函文及相關附件，伊並無
      意見。且就系爭建物興建之初並未申請預審程序，伊不加
      爭執等情。爰依國家賠償法第二條第二項及第四條第一項
      規定，各請求上訴人賠償如附表法院判准金額欄所示金額
      之判決（被上訴人逾此範圍之請求，業據判決敗訴確定，
      不予贅論）。
二、上訴人則以：
    (一)據營建署九十二年八月六日營署建管字第０九二０四五二
      五九號函文，可知設計圖說係屬設計建築師簽證項目，並
      非主管建築機關（下稱建管單位）受理建造執照申請時，
      所應審核之範圍。再依國立中興大學（下稱中興大學）同
      年九月二十四日函文，亦確認系爭建物之設計圖說並無缺
      失。參以行政院公共工程委員會（下稱工程會）九十四年
      九月二十五日之鑑定書，亦無法判定設計圖說之缺失與系
      爭建物受損間，是否具有相當因果關係。故伊所屬公務員
      核發建造執照，並無缺失。
    (二)依內政部依建築法第三十四條第三項規定製定之審查表、
      建造執照設計建築師簽證負責項目表（下稱簽證項目表）
      觀之，關於建造執照之審查，建管單位與建築師各就其業
      務範圍及專業有所職司。伊於核發系爭建物之建造執照時
      ，僅就審查表所列事項形式審查是否符合，至於建物結構
      部分，屬建築師簽證項目，應由簽證建築師負責。因此，
      於系爭建物未施工且至實地勘驗前，尚難發現系爭建物有
      施工缺陷及未依建築技術成規、設計圖施工等情，足證伊
      所屬公務員核發建造執照時，並無故意或過失，且非導致
      系爭建物倒塌受損造成傷亡之原因。
    (三)依建築法第五十六條及第五十八條規定，建築工程必須勘
      驗部分，係採報備制，施工勘驗之義務人乃承造人及監造
      人，伊僅係監督機關，並非施工勘驗之義務人，復因人員
      不足，僅負抽驗之責，未抽查勘驗之因與承造人有無偷工
      減料之結果間，實難認有必然之因果關係存在。又系爭建
      物之鑑定報告及起訴書中，認為鋼筋搭接未依規定錯開及
      箍筋不符規定施作，均屬施工不良、未按圖施工等偷工減
      料行為所致，依建築法第十三條、第二十六條、第五十六
      條、第六十條及建築師法第十九條等，均明文規定係屬建
      築師及專業工業技師（下稱技師）應負之責任。惟施工過
      程中，建築師、技師及監工並未負起應有之監造責任，而
      實際監督施工之現場技師及監工人員，對於承造人偷工減
      料、未按圖施作之行為，均疏未注意而作不實之勘驗認定
      ，以致矇混取得使用執照。且系爭建物之所以在九二一大
      地震時倒塌，主要在於一至三樓鋼筋配筋問題，四樓以上
      則無此問題，於系爭建物建造之時，伊並未接獲民眾檢舉
      或其他訊息，得以預知或可得稍加懷疑該建造個案之鋼筋
      配筋有未依圖施工之情事，如何期待伊所屬公務員對一至
      三樓之配筋，須逐一加以勘驗。至四樓以上，因無違反建
      築成規而有未按圖施工之情形，縱未加勘驗，亦無不可，
      如何能謂伊公務員怠於執行職務。
    (四)監察院函之調查意見，雖提及伊未依建築法第五十六條規
      定，採行隨時勘驗抽查等配套措施以嚇阻不法，顯非周延
      ，然建築法既規定主管機關得隨時勘驗之，與釋字第四六
      九號解釋所謂該主管機關公務員依此規定，對可得特定之
      人所負作為義務已無不作為之裁量餘地之要件，尚屬有間
      。至石鐵錚於執行系爭建物之設計、監造事宜，乃緣於其
      與宏總公司簽訂委任契約，並非基於法律、法規命令、行
      政處分或行政契約而來，顯非國家賠償法第四條所謂受託
      行使公權力之人。
    (五)伊八十年一六五一０四號建造卷宗所附之審查表、簽證項
      目表，本由內政部所製定，觀諸該等表格右下方註明「內
      政部製訂」自明，復有營建署九十八年九月十五日營署建
      管字第０九八００五五四九一號函文可稽。至系爭建物之
      設計圖說，縱存有未規定柱筋之搭接位置及搭接長度之缺
      失，然該缺失與系爭建物倒塌受損間，本不具有相當因果
      關係，即便伊所屬公務員未能發現設計圖說之上開瑕疵，
      亦難謂與系爭建物倒塌受損間有相當因果關係。另本件系
      爭建物之起造人，於申請建造執照前，並未申請伊預為審
      查，自無適用建築法第三十四條之一第一項規定之餘地等
      語，資為抗辯。
三、原審判決被上訴人部分勝訴即如附表所示法院判准金額欄所
    示之金額，並依兩造之聲請而為准、免假執行之宣告，上訴
    人就其敗訴部分聲明不服，兩造於本院各聲明如下：
    (一)上訴人方面：
      原判決不利於上訴人部分廢棄。
      上開廢棄部分，被上訴人在第一審之訴及假執行之聲請
        均駁回。
      第一、二審及發回前第三審訴訟費用由被上訴人負擔。
      如受不利判決，上訴人願供擔保請准免為假執行之宣告
        。
    (二)被上訴人方面：
      上訴駁回。
      第一、二及發回前第三審訴訟費用由上訴人負擔。
四、兩造不爭執之事實：
    (一)系爭土地於八十年間，由宏總集團規劃興建系爭建物，再
      由宏總集團之關係企業宏總公司申請建造執照並為建案之
      起造人，同時由宏總集團之關係企業宏統公司為承攬營造
      廠，被上訴人均係購買系爭建物之所有權人或其繼承人，
      各所有之建物位置、面積如附表所示。
    (二)系爭建物於八十年九月五日取得建造執照，八十二年十月
      二十日取得使用執照。上訴人所為審查系爭建物圖說之人
      員廖邦義，具有建築法第三十四條第二項之設計圖審查人
      員資格，但上訴人未於施工過程中派員至現場進行勘驗作
      業，於系爭建物完工後，審查使用執照核發時，方派員至
      現場勘驗，核發使用執照。
    (三)系爭建物經歷九二一大地震，Ａ棟當場倒塌，Ｂ、Ｃ、Ｄ
      棟則受損嚴重而全數拆除，並造成多人死傷。
    (四)石鐵錚為系爭建物之監造人，系爭建物並未申請為預審程
      序。
五、得心證之理由：
    (一)按公務員於執行職務行使公權力時，因故意或過失不法侵
      害人民自由或權利者，國家應負損害賠償責任。公務員怠
      於執行職務，致人民自由、權利受侵害者亦同。國家賠償
      法第二條第二項定有明文。是公務員之違法行為所生之國
      家賠償責任，仍須公務員行使公權力或怠於執行職務之行
      為，且其故意、過失行為與人民權利之損害間，須有相當
      因果關係，自屬當然。經查：
      系爭建物倒塌毀損，係因施工混凝土品質不良，箍筋配
        置及搭接，違反建築技術規定，以及石鐵錚在施工過程
        中，未確實查核是否與核准圖說相符，即向建管單位報
        告確有按圖施工，致使該工程得以在與圖說不符之情況
        下，仍能繼續施工，且系爭建物為同一設計案，各棟建
        築設計均採用同一套圖說，Ａ棟與Ｂ、Ｃ、Ｄ棟之設計
        圖說缺失應屬同樣，但本案設計圖說缺失，應非造成系
        爭建物受損之主因（單一原因），系爭建物係依據當時
        之建築技術規則劃定為中震區以計算其耐震強度，遠小
        於九二一大地震中央氣象局在系爭建物附近量測獲得之
        地表加速度一三二～四三八Ｇ（屬八十Ｇ以上之強震區
        或烈震區）之地震強度，故系爭建物倒塌或受損主因，
        係地震力太大超過設計規範、設計圖說瑕疵與施工品質
        缺失等各種因素相加造成，共同構成相當因果關係，即
        經工程會、中興大學鑑定結果，亦採相同見解，有工程
        會九十四年九月二十五日及同年十月五日函附之鑑定書
        、大興大學鑑定報告在卷可稽（原審卷(四)第一五四頁至
        第一七０頁、第二五一頁至第二五五頁、第三二六頁）
        ，復有臺中地院檢察署檢察官八十九年度偵字第二八七
        三、二八七四號起訴書、臺中地院八十九年度訴字第一
        五三二號刑事判決附卷可憑（原審卷(三)第一七九頁至第
        一九三頁、本院重上國字卷(一)第一三０頁至第一四二頁
        ）。至系爭建物之設計圖說，雖未規定柱筋之搭接位置
        及長度，致施工者無所依據而有違建築技術規則第三百
        六十七條、第三百九十八條規定，然因施工現場之監造
        人、技師及監工，均屬建築專業人員，當可依建築成規
        而為施作，附此敘明。
      由內政部依建築法第三十四條第三項規定製定之審查表
        、簽證項目表（重上國字卷(二)第一三二頁至第一三四頁
        ）觀之，建管單位核發建造執照之審查項目為：土地及
        房屋權狀證明文件是否齊全；基地、建築線、用途等事
        項是否符合都市計劃規定；建築師資格是否符合規定等
        事項。而簽證項目表則有申請建造類別、構造類別、承
        重牆、分間牆厚度、水電設備等結構設備之規範項目，
        足見依建築法第三十四條規定關於建造執照之審查，建
        管單位與建築師各就其業務範圍及專業各有所司。且上
        揭表格，本由內政部所製定，觀諸該等表格右下方註明
        「內政部製訂」即明，足證各該表格確係內政部所製頒
        ，並於七十二年七月十五日起生效施行，審查表係建管
        單位審查項目，簽證項目表係建築師簽證負責項目，復
        有營建署九十八年九月十五日營署建管字第０九八００
        五五四九一號函文存卷可稽（本院卷(一)第一００、一０
        一頁）。則上訴人於核發系爭建物之建造執照時，既僅
        就前開審查表所列事項審查，於系爭建物未施工且至實
        地勘驗前，尚難發現系爭建物有施工缺陷及未依建築成
        規、設計圖施工之事實，至為灼然。另本件系爭建物之
        起造人，於申請建造執照前，並未申請上訴人預為審查
        ，自無適用建築法第三十四條之一第一項規定之餘地。
        則上訴人所屬公務員核發建造執照時，既依法審查，並
        無怠於執行職務之故意或過失，且非導致系爭建物倒塌
        受損造成傷亡之原因，當可無疑。
      建築法於七十三年十二月七日修正，修正前第五十六條
        第一項規定：「建築工程中必須勘驗部分，應由直轄市
        、縣（市）（局）主管建築機關於核定建築計畫時，指
        定由承造人按時申報勘驗合格後方得繼續施工」。第五
        十七條規定：「前條所定之勘驗，直轄市、縣（市）（
        局）主管建築機關應自收到申報之日起三日內為之，並
        應於勘驗後三日內將勘驗結果通知申報人」。第五十八
        條規定：「建築物在施工中，直轄市、縣（市）（局）
        主管建築機關認有必要時，得隨時加以勘驗，發現左列
        情事之一者，應以書面通知承造人或起造人或監造人，
        勒令停工或修改，必要時，得強制拆除：(1)妨礙都市計
        畫者，(2)妨礙區域計畫者，(3)危害公共安全者，(4)妨礙
        公共交通者，(5)妨礙公共衛生者，(6)主要構造或位置或
        高度或面積與核定工程圖樣及說明書不符者，(7)違反本
        法其他規定或基於本法所發布之命令者」。惟修正後第
        五十六條第一項則規定：「建築工程中必須勘驗部分，
        應由直轄市、縣（市）（局）主管建築機關於核定建築
        計畫時，指定由承造人會同監造人按時申報後，方得繼
        續施工，主管建築機關得隨時勘驗之」。並刪除第五十
        七條規定，維持第五十八條原有規定。依上開修正後之
        規定，建築工程除有建築法第五十八條規定情形外，承
        造人會同監造人按時申報後，即可繼續施工，並非須待
        建管單位勘驗合格方得繼續施工。再對照建築法第五十
        八條、第六十一條規定及營建署九十二年八月六日營署
        建管字第０九二００四五二五九號函覆建築法第三十四
        條規定，除建管單位審查項目外，其餘項目由建築師或
        技師簽證負責，是建築物結構部分依簽證項目表之規定
        ，屬設計建築師簽證項目，應由簽證建築師依法負其責
        任之內容以觀（原審卷(四)第八四頁），足見建築法第五
        十六條有關建管單位關於建築施工過程得隨時勘驗之規
        定，該勘驗行為顯非建管單位作為之義務。至臺灣省建
        築管理規則（已於九十四年六月二十日廢止）第二十八
        條第一、三項，乃規定申報勘驗文件，經承造人會同監
        造人查核簽章後，送達當地建管單位後，方得繼續施工
        ，核與主管建築機關是否於建築施工過程隨時勘驗無關
        。被上訴人復未舉證證明系爭建物施工過程中，有建築
        法第五十八條所列情形，則上訴人於系爭建物施工過程
        中，縱未派員至現場進行勘驗，亦難認有怠於執行職務
        之情事。至臺灣高等法院九十一年度重上國字第十號民
        事判決，與本件情節不同，自不得拘束本院，併予敘明
        。
      系爭建物承造人會同監造人按時申報後，已得繼續施工
        ，上訴人縱事後派員至現場勘驗，未必能發覺前述偷工
        減料及違反建築成規情事，而系爭建物竣工後，上訴人
        依建築法第七十條第一項規定，查驗主要構造、室內隔
        間及建築物主要設備等與設計圖樣相符者，即應核發使
        用執照，上訴人查核建物構造、隔間及設備是否與設計
        圖樣相符時，無從勘查得知建商有無偷工減料及違反建
        築成規，足見上訴人所屬建管單位，於系爭建物施工過
        程中未至現場勘驗及系爭建物完工後，審查使用執照核
        發前之勘驗，並非造成廠商偷工減料及違反建築成規之
        原因，與被上訴人所受損害間，難認有因果關係存在，
        洵堪認定。
    (二)次按受委託行使公權力之團體，其執行職務之人於行使公
      權力時，視同委託機關之公務員。受委託行使公權力之個
      人，於執行職務行使公權力時亦同。國家賠償法第四條第
      一項著有明文。又同法第二條第二項所稱之行使公權力，
      係指公務員居於國家機關之地位，行使統治權作用之公法
      行為而言。由於公權力之行使涉及公益，事關重大，原則
      上公權力由國家（實際上係由各主管機關）所獨占，非依
      法不得變更，觀諸行政程序法第二條規定自明。若欲將公
      權力委託予外部之私人，亦須依法以公權力之手段始得為
      之，諸如法律、法規命令、行政處分或行政契約等，且其
      執行受託之公權力時所適用之法源，須係屬行政作用法之
      範疇，而非私法契約，否則即非所謂依法令從事於公務之
      人員，而僅為履行私法上契約義務之當事人而已。經查：
      建築師受委託辦理建築物之監造時，依建築師法第十六
        條至第十八條規定，受委託辦理建築物監造應遵守：(1)
        監督營造業依照前條設計之圖說施工。(2)遵守建築法令
        所規定監造人應辦事項。(3)查核建築材料之規格及品質
        。(4)其他約定之監造事項。另同法第十九條規定：「建
        築師受委託辦理建築物之設計，應負該工程設計之責任
        ；其受委託監造者，應負監督該工程施工之責任，但有
        關建築物結構與設備等專業工程部分，除五層以下非供
        公眾使用之建築物外，應由承辦建築師交由依法登記開
        業之專業技師負責辦理，建築師並負連帶責任。當地無
        專業技師者，不在此限」。是建築師執行其受託業務時
        ，有關設計監造等，均應遵守上揭建築師法相關規定，
        此為建築師所應遵守與履行之義務，更非權利或公權力
        之行使，故不發生所謂委託行使公權力之結果，自無所
        謂視同委託機關公務員可言，不待贅論。
      本件系爭建物於建築工程中必須勘驗部分，應由直轄市
        、縣（市）（局）建管單位於核定建築計畫時，指定由
        承造人按時申報勘驗合格後方得繼續施工，建管單位得
        隨時勘驗之。而建築工程在鋼筋混凝土構造及加強磚造
        各層樓板或屋頂配筋完畢，澆置混凝土前必須勘驗配筋
        ，並由承造人會同監造人勘驗，申報勘驗之文件應經承
        造人會同監造人查核簽章後，於該階段工程施工前送達
        當地建管單位後方得繼續施工。由上開建築法第五十六
        條第一項、臺灣省建築管理規則第二十八條第一、三項
        規定可知。前揭規定，旨在督促監造人之建築師應善盡
        其監造之法定責任，而非由政府機關授權或委託監造人
        之建築師獨立行使公權力至明。且依上述規定可知，指
        定之權力係由主管機關行使，而承造人及監造人則須按
        時申報。建築師作為監造人之角色，其受聘並依法執行
        監造之行為，依法自須受建管單位之監督。本件石鐵錚
        既係受宏總公司之委託，擔任系爭建物之設計及監造工
        作，則其所為之監造工作，既載明含使承包商按圖說施
        工，其委託契約中自含必須勘驗項目所為之勘驗行為，
        有契約書附卷足稽（本院重上國字卷(二)第一一七頁至第
        一二０頁）。則石鐵錚之勘驗行為，自非受上訴人之委
        託，洵堪認定。從而建築師之勘驗行為，應屬於履行義
        務性質之監造行為，並非公權力之行使，此與主管機關
        之勘驗乃屬典型監督性質，屬於公權力之行使，二者勘
        驗用語雖同，但性質明顯不同，即屬明確。
      況依修正之建築法第五十六條意旨，並非將建管單位就
        建築工程之勘驗行為，委託監造人代為實施，故監造人
        並非受託行使公權力之人。縱監造人於系爭建物施工過
        程中之放樣、配筋、基礎、鋼筋、屋架施工前後等，有
        怠於執行勘驗、查核之職務上行為，亦非行使公權力委
        託之職務，自無國家賠償法第四條第一項規定適用之問
        題，要屬當然。
    (三)綜上所述，本件上訴人就系爭建物建造執照之核發，其所
      屬公務員業已依法審核設計圖說，而施工期間依法亦無必
      須到場勘驗之義務，且被上訴人所受損害與其所屬公務員
      是否勘驗並無因果關係。又石鐵錚固為系爭建物之監造人
      ，惟其監造行為，乃宏總公司之委任契約行為，並非公權
      力之行使，更非受委託行使公權力之人，要難視同上訴人
      機關之公務員，要可認定。則被上訴人主張依國家賠償法
      第二條第二項及同法第四條第一項規定，請求上訴人賠償
      如附表「法院判准金額」欄所示之金額，為無理由，應予
      駁回。其假執行之聲請，亦失所附麗，應併予駁回。原審
      判命上訴人給付如附表法院判准金額欄所示之金額，並為
      假執行之宣告，自有未洽。上訴意旨指摘原判決該部分不
      當，求予廢棄改判，為有理由。爰由本院將原判決此部分
      予以廢棄，改判如主文第二項所示。
六、本件事證已臻明確，兩造其餘攻擊、防禦方法，與判決結果
    不生影響，爰不一一論述。
七、據上論結，本件上訴為有理由。依民事訴訟法第四百五十條
    、第七十八條、第八十五條第一項前段，判決如主文。
中    華    民    國    98    年    12    月    15    日
                民事第四庭    審判長法  官  陳蘇宗
                                    法  官  張浴美
                                    法  官  李寶堂
以上正本係照原本作成。
如對本判決上訴，須於收受判決送達後20日內向本院提出上訴書
狀，其未表明上訴理由者，應於提出上訴後20日內向本院提出上
訴理由書（須按他造人數附具繕本）。
上訴時應提出委任律師為訴訟代理人之委任狀。具有民事訴訟法
第466條之1第1項但書或第2項之情形為訴訟代理人者，另應附具
律師及格證書及釋明委任人與受任人有該條項所定關係之釋明文
書影本。
                                    書記官  林振甫
中    華    民    國    98    年    12    月    15    日
                                                      Ｓ

司法院資訊處製作；財團法人民間司法改革基金會備份。
